【裁判字號】    96,上國易,17
【裁判日期】    970129
【裁判案由】    國家賠償
【裁判全文】
臺灣高等法院民事判決
上  訴  人  甲○○
被  上訴人  臺北縣政府
法定代理人  乙○○
訴訟代理人  沈明欣律師
上列當事人間國家賠償事件，上訴人對於中華民國96年7月17日
臺灣板橋地方法院96年度國字第7號第一審判決提起上訴，並為
訴之追加，本院於97年1月22日言詞辯論終結，判決如下：
    主      文
原判決關於駁回上訴人下開第二項之訴及訴訟費用（除確定部分
外）之裁判，均廢棄。
上開廢棄部分，被上訴人應再給付上訴人新台幣貳仟捌佰元及自
民國九十六年三月二十七日起至清償日止，按年息百分之五計算
之利息。
被上訴人應另給付上訴人新台幣壹萬仟貳佰陸拾貳元及自民國
九十六年十月二十五日起至清償日止，按年息百分之五計算之利
息。
上訴人其餘上訴及其餘追加之訴均駁回。
第一、二審（含追加之訴部分及確定部分外）訴訟費用由被上訴
人負擔百分之十一，餘由上訴人負擔。
    事實及理由
壹、程序方面：
一、按在第二審為訴之變更或追加，非經他造同意，不得為之。
    但擴張或減縮應受判決事項之聲明者，不在此限，民事訴訟
    法第446條第1項、第255條第1項第3款分別定有明文 。本件
    上訴人於原審依國家賠償法第3條第1項規定，請求被上訴人
    賠償醫療費用新臺幣（下同）2萬8,532元、美容植皮手術費
    5萬元、美容雷射手術費4萬元、矽膠片1萬8,800元、復健襪
    1萬1,800元、除疤藥品費2,800元、工作損失13萬7,210元、
    精神慰撫金30萬0,858元，總計59萬元本息。原審判決命被
    上訴人給付27萬9,495元 (包括：醫療費用2萬8,530元、美
    容植皮手術費5萬元、美容雷射手術費4萬元、矽膠片費用1
    萬8,800元、復健襪費用1萬1,800元、工作損失6萬1,420元
    、精神慰撫金10萬元，及減輕被上訴人10%之賠償責任)並加
    計法定遲延利息，而駁回上訴人其餘之請求，上訴人於民國
    （下同）96年8月13日就其敗訴部分提起上訴，並於同年10
    月15日具狀表明其僅就敗訴部分中之除疤藥品費2,800元、
    工作損失7萬5,790元、精神慰撫金15萬8,202元及遭扣除與
    有過失10% (即3萬1,055元)部分提起上訴，並追加請求賠償
    除疤藥品費40,040元及工作損失2,618元，其餘敗訴部分則
    未據聲明不服 (見本院卷第19至25頁)；嗣於同年12月18日
    上訴人復具狀表明其僅就敗訴部分中之除疤藥品費2,800元
    、工作損失7萬5,790元及遭扣除與有過失10%(即3萬1,055元
    ) 部分提起上訴，並追加請求賠償除疤藥品費2萬8,706元、
    工作損失2,618元，其餘敗訴部分則未據聲明不服，(見本院
    卷第72至78頁)，核屬擴張或減縮應受判決事項之聲明，揆
    諸前揭說明，核無不合，應予准許，合先敘明。
貳、實體方面：
一、上訴人起訴主張：其於94年4月30日晚上10時許 ，搭乘訴外
    人游政仁所騎乘車號MD2-285號之重型機車行經臺北縣重新
    二重堤外便道 (下稱系爭道路)時，因路面有一長80公分、
    寬50公分、深10公分之坑洞 (下稱肇事坑洞)，並無警告標
    示，路燈照明昏暗，致機車失控打滑，其因此摔車而受有顏
    面擦傷2×2公分、頭部外傷併頭皮裂傷5公分、右肩擦傷3×
    5公分、右下腹部擦傷3×4公分、左小腿擦傷併皮膚缺損10
    ×10公分等傷害。被上訴人乃系爭道路之管理設置機關，負
    有養護責任，肇事坑洞對該道路行車安全有重大威脅，應即
    補平或架設警告標誌，以維持行車安全，竟未注意為之，致
    其搭乘之機車行經該處失控打滑，其並因此摔車而受有上開
    傷害，被上訴人對其所受損害自應負賠償責任。又肇事坑洞
    經雨水填滿，以致其使用人游政仁無法及時發現該坑洞，故
    其就本件事故並無與有過失可言。而其所受損害有醫療費用
    2萬8,532元、增加生活上之需要費用12萬3,400元 (包括美
    容植皮手術費5萬元、美容雷射手術費4萬元、矽膠片1萬8,8
    00元、復健襪1萬1,800元、除疤藥品費2,800元)、工作損失
    13萬7,210元、精神慰撫金30萬0,858元等情。爰依國家賠償
    法第3條第1項規定，求為命被上訴人賠償59萬元，及自96年
    3月27日起至清償日止按年息5%計算利息之判決【原審判命
    被上訴人給付上訴人27萬9,495元 (包括：醫療費用2萬8,53
    0元、美容植皮手術費5萬元、美容雷射手術費4萬元、矽膠
    片費用1萬8,800元、復健襪費用1萬1,800元、工作損失6萬
    1,420元、精神慰撫金10萬元，並減輕被上訴人10%之賠償責
    任)，及自96年3月27日起算之法定遲延利息，而駁回上訴人
    其餘之請求。被上訴人就其敗訴部分並未聲明不服，已告確
    定；上訴人則僅就其敗訴部分中之除疤藥品費2,800元、工
    作損失7萬5,790元及減輕被上訴人10%賠償責任3萬1,055元
    之部分提起上訴，其餘敗訴部分並未聲明不服，已告確定】
    ，上訴人於本院並追加請求除疤藥品費2萬8,706元及工作損
    失2,618元，且聲明：(一)原判決關於駁回上訴人下列第一審
    之訴及該部分假執行之聲請暨命負擔訴訟費用部分之裁判均
    廢棄。(二)前開廢棄部分，被上訴人應再給付上訴人10萬9,64
    5元，另給付上訴人3萬1,324元，計14萬0,969元及自96年3月
    27日起至清償日止按年息5%計算之利息。
二、被上訴人則以：本件事故發生應係上訴人之使用人游政仁車
    速過快所致；且游政仁於下雨之夜晚，未減速慢行注意車前
    狀況，對於本件事故損害之發生或擴大亦與有過失，上訴人
    應承擔該過失。又上訴人請求給付除疤藥品費部分，被上訴
    人同意以書田泌尿科眼科診所函覆本院之資料為準。上訴人
    自95年4月起至96年11月止就診期間計有20個月，上訴人竟
    認為有8個月，並以之計算其支出除疤藥品費之標準，並不
    足採。原審已依行政院衛生署台北醫院96年5月10日北醫歷
    字第0960003881號函覆內容，判准上訴人1個月又17天工作
    損失之請求，上訴人再請求被上訴人給付工作損失，為無理
    由等語，資為抗辯。並答辯聲明：上訴及追加之訴駁回。
三、兩造不爭執之事實：
  (一)上訴人於94年4月30日晚上10時30分搭乘訴外人游政仁騎乘
    車號MD2-285號之重型機車，行經系爭道路時，因路面有一
    長80公分、寬50公分、深10公分之坑洞，致機車失控打滑，
    其因此摔車而受有顏面擦傷、頭部外傷併頭皮裂傷、右肩擦
    傷、右下腹部擦傷、左小腿擦傷併皮膚缺損等傷害。
  (二)被上訴人為系爭道路之管理設置機關。
  (三)上訴人於95年7月28日向被上訴人請求賠償，經協議未成立
    後，提起本件訴訟。
  (四)上訴人每月薪資為3萬9,204元。
四、按公有公共設施因設置或管理有缺失，致人民生命、身體或
    財產受損害者，國家應負損害賠償責任，國家賠償發第3條
    第1項定有明文。復按「上訴人（台南市政府）管理之路段
    既留有坑洞未能及時修補，又未設置警告標誌，足以影響行
    車之安全，已不具備通常應有之狀態及功能，即係公共設施
    管理之欠缺，被上訴人因此受有身體或財產之損害，自得依
    國家賠償法第3條第1項及第9條第2項規定請求上訴人負賠償
    責任，至損害之原因，縱係由於某公司挖掘路面所致，倘認
    該公司應負責任，依同法第3條第2項之規定，上訴人對之有
    求償權，並不因而可免除上訴人對被上訴人之賠償義務。」
    （最高法院73年台上字第3938號判例意旨參照）。經查，系
    爭道路路旁之道路照明設備不足，道路路面昏暗，視線不明
    ，道路正中央有一長約80公分、寬50公分、深10公分之坑洞
    ，有台北縣道路交通事故現場圖、道路交通事故照片黏貼紀
    錄表6紙在卷（見原審卷第7至10頁）可考，足見系爭道路已
    不具備道路通常應有之狀態及功能，且未及時設置警告標誌
    ，足以影響行車安全，即係公共設施管理之欠缺，上訴人並
    因此受有身體或財產之損害，依國家賠償法第3條第1項規定
    ，國家應負賠償責任，依同法第9條第2項之規定以管理機關
    之被上訴人為賠償義務機關，被上訴人就此亦不爭執，上訴
    人此部分主張，自堪信為真實。
五、次按因故意或過失，不法侵害他人之權利者，負損害賠償責
    任；又不法侵害他人之身體或健康者，對於被害人因此喪失
    或減少勞動能力或增加生活上之需要時，應負損害賠償責任
    ，民法第184條第1項前段，第193條第1項分別定有明文，而
    上開規定復為國家賠償法所準用，亦為國家賠償法第5條所
    明文規定。茲就上訴人請求之金額，審酌如下：
  1.除疤藥品費：上訴人主張其受有前揭傷害，須支出除疤藥品
    費3萬1,506元，並提出醫療費用收據13紙（原審卷第68、69
    頁、本院卷第31頁、第45頁至第48頁、第80、81頁）為證。
    經查上開收據所示之除疤藥品費計5,730元，此有書田泌尿
    科眼科診所出具上訴人醫藥費用明細表（本院卷第63頁）、
    醫療費用收據6紙（本院卷第80、81頁）在卷可考，並為被
    上訴人所不爭執，信屬實在。次查上訴人所受傷勢須持續追
    蹤並治療至少3年以上，亦有乙種診斷證明書（本院卷第30
    頁）在卷足憑，而依上開醫療費用收據所載，上訴人係自95
    年4月11日起至96年12月13日，計20個月，平均每月支出287
    元（5,730÷20＝286.5，元以下4捨5入），則3年須支出共1
    萬0,332元（287×36＝10,332），加上上訴人已支出之除疤
    藥品費5,730元計1萬6,062元（5,730＋10,332＝16,062），
    被上訴人就此部分亦不爭執，上訴人在此範圍內之請求，為
    有理由，應予准許，逾此部分請求，為無理由，不應准許。
  2.薪資損失：上訴人主張其因系爭事故發生，除住院期間外，
    有3個月無法工作，受有薪資損失，亦可再請求2個月之不能
    工作損失7萬8,408元（39,204×2＝78,408元）。經查上訴
    人因顏面、頭部、腹部、下腹部多處挫擦傷，左下肢深部複
    雜創傷及植皮手術，於94年5月5日及同年月10日各接受清創
    及植皮手術，於94年5月17日出院，門診於94年5月27日拆線
    ，就其受傷情形，有達於不能工作之情形，至少需1個月之
    休養才能恢復工作等情，有行政院衛生署台北醫院96年5月
    10日北醫歷字第0960003881號函在卷可按（見原審卷第47
    頁），於94年4月30日因本件車禍事故受傷，於翌日住院，
    至94年5月17日出院，於出院後至少須休養1個月才能恢復工
    作，因此，上訴人主張每月薪資39,204元，受有1個月又17
    日之薪資損失，共計為61,420元（39,204＋22,216＝61,420
    ），應屬有據。至上訴人所提建國文理短期補習班之證明書
    （原審卷第21頁）上雖載明：「甲○○因車禍受傷，請假如
    下：94年5月2日至94年6月10日請休病假；94年6月11日至94
    年8月14日辦理留資（職）停薪，94年8月15日復職」等字，
    惟上訴人既於94年6月17日即可恢復工作，則上訴人自94年6
    月17日自94年8月14日間之留資（職）停薪並非休養傷勢所
    必要，則上訴人請求被上訴人應再給付此時期之薪資損失7
    萬8,408元（75,790＋2,618＝78,408），尚未有據，不應准
    許。
  3.減輕賠償額：上訴人雖主張訴外人游政仁於上開時地行車時
    ，無法察覺路面有坑洞，其駛入坑洞之行為並無任何過失，
    本件並無與有過失原則之適用云云。按損害之發生或擴大，
    被上訴人與有過失者，法院得減輕賠償金額，或免除之，民
    法第217條第1項定有明文；駕駛機車有過失致坐於後座之人
    被他人駕駛之車撞死者，後座之人係因藉駕駛人載送而擴大
    其活動範圍，駕駛人為之駕駛機車，應認係後座之人之使用
    人，類推適用民法第224條規定依同法第217條第1項規定，
    減輕加害人之賠償金額，本件訴外人游政仁於夜間駕駛機車
    ，機車應有足夠照明，游政仁未注意車前狀況，駛入坑洞，
    與有過失，訴外人游政仁為上訴人之使用人，自應類推適用
    民法第224條之規定，依法減輕被上訴人之賠償金額。依據
    現場照片所示，當時因下雨雨水填滿坑洞，路燈照明設備不
    足，視線不明，如車速稍快，即難以發現該坑洞，上訴人自
    應負有百分之十過失，上訴人主張訴外人游政仁並無過失云
    云，亦不足取。查依原審所認被上訴人應給付上訴人之金額
    為31萬0,550元，加上未予列入之除疤藥品費2,800元共31萬
    3,350元（310,550＋2,800＝313,350），則依上開規定，被
    上訴人應減輕其賠償額3萬1,335元（313,350×10%＝31,335
    ），已逾原審減輕之金額31,055元，惟此部分被上訴人未上
    訴業經原審判決確定，本院自無庸再予扣除。
六、綜上所述，上訴人本於國家賠償法第3條第1項規定，請求被
    上訴人給付除疤藥品費用2,800元及自96年3月27日起至清償
    日止之法定遲延利息，為有理由，應予准許，逾此部分（工
    作損失7萬5,790元、減輕賠償額3萬1,055元）及該部分利息
    之請求，為無理由，不應准許。原審就上開應准許部分，為
    上訴人敗訴之判決，即有未合，上訴意旨指摘原判決此部分
    判決不當，求予廢棄改判，為有理由，自應由本院就此部分
    予以廢棄改判如主文第一、二項所示。上開不應准許部分，
    原審為上訴人敗訴之判決，核無不合，上訴意旨指摘原判決
    此部分不當，求予廢棄改判，為無理由，應予駁回。至上訴
    人追加請求被上訴人給付除疤藥品費1萬3,262元，及自96年
    10月25日（追加起訴狀繕本送達翌日）起至清償日止之法定
    遲延利息，為有理由，應予准許，逾此部分之請求（除疤藥
    品費用1萬5,444元、薪資損失2,618元）及其餘利息為無理
    由，不應准許，併應駁回之。
七、本件事證已臻明確，兩造其餘主張、攻擊防禦方法及其他未
    經援用之證據，經審酌尚無礙於本院前述之認定，無一一論
    列之必要。
八、據上論結，本件上訴為一部有理由，一部無理由，追加之訴
    為一部有理由，一部無理由，依民事訴訟法第449條第1項、
    第450條、第79條，判決如主文。
中    華    民    國    97    年    1     月    29    日
                    民事第13庭
                        審判長法  官  黃嘉烈
                              法  官  高鳳仙
                              法  官  許文章
正本係照原本作成。
不得上訴。
中    華    民    國    97    年    1     月    29    日
                              書記官  陳明俐


司法院資訊處製作；財團法人民間司法改革基金會備份。
